【裁判字號】    95,台上,3673
【裁判日期】    950706
【裁判案由】    貪污
【裁判全文】
最高法院刑事判決            九十五年度台上字第三六七三號
    上  訴  人  丙○○
                乙○○
                        樓
                        樓
     共      同
     選任辯護人 蘇章巍律師
     上  訴  人 甲○○
     選任辯護人 孫隆賢律師
上列上訴人等因貪污案件，不服台灣高等法院中華民國九十四年
十二月十五日第二審判決（九十三年度上訴字第二六四四號，起
訴案號：台灣板橋地方法院檢察署九十二年度偵字第六四八九、
六九一三、一０八三四、一一一九五號），提起上訴，本院判決
如下：
    主  文
原判決關於丙○○、乙○○、甲○○部分撤銷，發回台灣高等法
院。
    理  由
本件原判決認定上訴人甲○○前任職於台灣土地銀行東板橋分行
（下稱土銀東板橋分行）襄理，主管徵信業務，並為放款審議小
組成員，為依據法令從事公務之人員。上訴人丙○○（綽號「麥
克」）、乙○○與吳三郎（已死亡）、陳志輝、劉坤三、鄭英平
、綽號「三毛」、「阿義」之成年男子均屬鄧本繼（另案審理）
為首之詐騙集團成員。緣鄧本繼向吳三郎提議以承租房屋，並以
偽造之土地、建物所有權狀向銀行抵押詐貸款項，吳三郎告知鄧
本繼伊有一友人甲○○在土銀東板橋分行擔任襄理，可作為內應
，即在民國八十九年底、九十年間介紹鄧本繼與甲○○認識。吳
三郎乃於九十年四月前與甲○○討論詐貸之流程，甲○○應允擔
任內應，並告知向土銀東板橋分行貸款在新台幣（下同）一千萬
元以內者，該分行通常不會向地政機關調閱土地、房屋登記謄本
，僅就申請人所提出之土地建物所有權狀等資料加以審核，囑吳
三郎在台北縣板橋市承租房屋，以供向土銀東板橋分行詐貸款項
之用。吳三郎將上情轉達鄧本繼，鄧本繼即與乙○○、吳三郎、
甲○○、「阿義」之男子基於共同之犯意聯絡，由鄧本繼請吳三
郎覓得台北縣板橋市○○路二一五號一樓房屋，再指示丙○○持
綽號「三毛」所偽造「陳文祥」名義之身分證，以「陳文祥」名
義偽造房屋租賃契約書，承租上開房屋（丙○○偽造私文書部分
業經判刑定讞）。鄧本繼又於九十年四月十五日，請不詳姓名之
人持前開偽造「陳文祥」名義之身分證，以「陳文祥」名義向楊
典將承租同上板橋市○○路○段五十四號二樓房屋，作為誠信代
書事務所。鄧本繼旋請吳三郎至台北縣板橋地政事務所申請同上
板橋市○○路二一五號一樓土地、建物登記謄本，鄧本繼即於同
年四月間在「誠信代書事務所」偽造所有權人「陳文祥」之同上
板橋市○○路二一五號一樓房屋土地所有權狀，另以「陳文祥」
名義偽造土地房屋買賣契約書，加以影印，並於同年四月二十六
日前幾天，由吳三郎約甲○○在土銀東板橋分行附近麵攤碰面，
鄧本繼、吳三郎出示前開所有權狀影印本，甲○○認為沒有問題
後，鄧本繼即請「阿義」持偽造貼有「阿義」照片之「陳文祥」
名義身分證一張，由「阿義」出面以「陳文祥」名義，以前開所
偽造之土地、房屋所有權狀，向土銀東板橋分行辦理詐貸款項事
宜。乙○○於同年四月二十六日開車載送「阿義」至土銀東板橋
分行向該分行表示，為購置台北縣板橋市房屋擬向該分行申辦貸
款，經與放款人員初步洽談後，即由「阿義」持前開貼有彼照片
之偽造「陳文祥」名義之身分證，在開戶申請書印鑑卡上偽造「
陳文祥」署押、印文，而取得帳號為00000000存摺一本
及提款卡一枚。乙○○繼於同年四月三十日開車載送「阿義」至
土銀東板橋分行，由「阿義」持前開偽造「陳文祥」名義之身分
證與印章至土銀東板橋分行，以「陳文祥」名義提出申請八百萬
元之貸款，在授信申請書、個人資料表上偽造「陳文祥」之署押
、印文，連同鄧本繼所提供之偽造「陳文祥」在弘大特化股份有
限公司員工在職證明書與各類所得扣繳暨免扣繳憑單、貼有「阿
義」照片之偽造「陳文祥」名義身分證影本、上開偽造之房屋土
地買賣契約書影本及土地、房屋所有權狀等相關文件，向該分行
申辦長期購置房屋擔保放款八百萬元；嗣由不知情之土銀東板橋
分行職員鄭伯勳於同年五月四日前往上開房屋實際勘估，乙○○
即冒用「誠信代書事務所」、「李坤山」名義，由其開門讓鄭伯
勳進入現場勘估，擔保房屋當時為空屋，鄭伯勳於當日完成勘估
徵信作業製作報告後提交放款審議小組審議，甲○○明知本件房
屋土地所有權狀、申請人之身分證等相關資料均為偽造之文件，
乃不將上情向審議小組反應，反而利用放款審議小組成員身分參
與審查使貸款案順利通過。不知情之土銀東板橋分行經理林正明
旋於同年五月八日核准貸款八百萬元予以「陳文祥」，乙○○再
於同月十一日與「阿義」至土銀東板橋分行，由「阿義」持鄧本
繼以「陳文祥」名義所偽造之土地建築改良物抵押權設定契約書
、土地登記謄本與建物登記謄本、台北縣板橋地政事務所他項權
利證明書，向土銀東板橋分行提出行使。在台灣土地銀行借據及
切結書上，偽造「陳文祥」之署押、印文，使該分行陷於錯誤，
於當日將八百萬元撥到「陳文祥」土銀東板橋分行帳號0000
0000帳戶內，足以生損害於土銀東板橋分行、「陳文祥」、
戶政機關核發身分證及地政機關管理土地房屋權利義務資料之正
確性。「阿義」即於當日在該分行填寫二紙取款憑條，其中一紙
面額為四百八十萬元，另一紙面額為二百六十萬元，並在該二紙
取款憑條上偽造「陳文祥」印文各一枚，以此方式詐取前開款項
，將之分成二袋，其中一袋四百八十萬元由「阿義」提取，另外
一袋二百六十萬元由乙○○提取走，「阿義」將四百八十萬元現
金交予鄧本繼。「阿義」嗣再於同月十五日至土銀東板橋分行填
寫一紙取款憑條，面額六十萬元，在該取款憑條上偽造「陳文祥
」印文一枚，以詐取另外六十萬元交予鄧本繼，鄧本繼將其中二
百多萬元用來清償彼與丙○○之共同債權人，分給吳三郎數十萬
元，並託交二百四十多萬元予吳三郎轉交甲○○，其餘款項則由
乙○○與「阿義」朋分。嗣土銀東板橋分行於撥款後二、三星期
，因該貸款案之複審事宜，該分行經辦人黃重菁發現他項權利證
明書質感有異，再向台北縣板橋地政事務所調閱台北縣板橋市○
○路二一五號一樓房屋土地登記謄本，始查悉被他人以假權狀冒
貸款項。嗣鄧本繼於九十一年一月間，由甲○○處得知台北縣政
府因新板站第二期區段徵收私人土地補償地主地價所設之基金專
戶（下稱台北縣政府基金專戶）之存款，可使用偽造之支票及銀
行之人頭帳戶詐領，乃與甲○○、丙○○另行起意，基於共同之
犯意聯絡，於同年三、四月間，鄧本繼先偽造貼有陳志輝照片之
「謝甯馨」身分證及印章各一枚，繼於同年五月十日，指示陳志
輝、劉坤三與鄭英平三人，同往苗栗縣頭份鎮戶政事務所，冒用
「謝甯馨」名義，向該事務所申請「謝甯馨」之印鑑變更登記及
核發印鑑登記證明，陳志輝復於同年五月二十四日、六月五日，
前往上開戶政事務所，請領謝甯馨之全戶戶籍謄本，鄧本繼再指
示陳志輝、劉坤三、鄭英平三人持上開偽造「謝甯馨」之身分證
、印章及開戶款五千元，先於九十一年七月二十三日前往台北銀
行社子分行、陽信銀行社子分行、誠泰銀行重慶分行，於同月二
十五日，由陳志輝自行前往華泰銀行社子分行、大眾銀行大同分
行，冒用「謝甯馨」名義，辦理銀行存款開戶事宜，取得各該銀
行之存摺及金融卡交給鄧本繼使用。迨同年七月間，甲○○以不
詳管道取得土銀東板橋分行為付款人之空白支票二張及台北縣政
府基金專戶所簽發並已兌領之付款人為土銀東板橋分行八千元之
真正支票影本一張，乃將上開空白支票二張及已兌領之真正支票
影本一張交予丙○○轉交鄧本繼，該支票影本係作為偽造上開基
金帳戶支票之樣本，鄧本繼再將該真正支票影本交給綽號「三毛
」偽刻發票人之印章，鄧本繼並請不知情之刻印店偽刻支票受款
人「建成水電工程股份有限公司」之印章。鄧本繼在台北縣三重
市○○街六十號十樓之五住處內，以上述其中空白支票一張偽造
為台北縣政府設立於土銀東板橋分行之該基金專用帳戶所簽發、
面額五千三百二十萬元之支票（票號Ｄ00000000號、帳
號六四二－○號、受款人為建成水電工程股份有限公司）一紙，
並以「三毛」所偽造之發票人「蘇貞昌」、「駱清季公庫印鑑」
、「莊金裕公庫專用印鑑」之印章蓋於該偽造支票之發票人處，
受款人記載為「建成水電工程股份有限公司」，背面蓋上受款人
「建成水電工程股份有限公司」印文，付款人為台灣土地銀行東
板橋分行（下稱系爭偽造支票），均足以生損害於土銀東板橋分
行、台北縣政府及蘇貞昌、駱清季、莊金裕、「建成水電工程股
份有限公司」等人。鄧本繼於同年八月一日，與陳志輝、劉坤三
、鄭英平等人相約在台北市○○區○○路二八八號台北銀行社子
分行附近見面，鄧本繼將上開偽造之支票及「謝甯馨」之存摺交
付劉坤三提示，劉坤三、鄭英平即持該偽造之支票及存摺，進入
該銀行存入台北銀行社子分行「謝甯馨」之帳戶內供交換提示兌
領，經票據交換所於次日交付土銀東板橋分行為匯兌審核，因該
行負責審核支票印鑑真偽之行員陳文隘、會計襄理黃天慶共同核
對印鑑時，均未察覺發票人之印文係偽造，該行襄理甲○○當日
適代理同分行承辦支票匯兌之襄理劉純宏覆核該支票真偽之職務
，甲○○雖明知該支票係偽造，乃利用其職務上之機會，故意讓
該偽造支票審核通過，使土銀東板橋分行承辦人陳文隘於同年八
月四日匯款至支票提示人「謝甯馨」帳戶內，即將該支票面額五
千三百二十萬元由該行匯入台北銀行社子分行帳號000000
000000－0號「謝甯馨」帳戶內。翌（五）日凌晨一時許
，鄧本繼指示陳志輝、劉坤三、鄭英平等人前往台北銀行社子分
行前所設之提款機，確認前開存入之支票是否已匯入台北銀行社
子分行「謝甯馨」帳戶，乃由鄭英平持前開以「謝甯馨」名義所
取得之台北銀行之金融卡置入台北銀行所設之自動提款機，先領
得現款十萬元後，再以轉帳之方式，將十萬元自「謝甯馨」台北
銀行社子分行帳戶匯入「謝甯馨」陽信銀行社子分行帳戶，再從
陽信銀行社子分行自動提款機，分四次領取現款共十萬元，所領
得之現款均交由鄧本繼，當場與陳志輝、劉坤三、鄭英平等人朋
分，陳志輝等人於領款後，並自交易明細表記載之存款餘額欄確
認偽造支票之款項五千多萬元均業已匯入上開帳戶。嗣相約於同
日上午九時十分許前往台北銀行社子分行前會合，由鄧本繼將偽
造「謝甯馨」台北銀行社子分行存摺及印鑑交由陳志輝冒用「謝
甯馨」名義，在提款單及匯款單即台北銀行入戶電匯回條上，偽
造「謝甯馨」之印文及署押，提領現款二千萬元，並分別轉帳一
千萬元、一千五百萬元至大眾銀行大同分行、陽信銀行社子分行
「謝甯馨」帳戶內，均足以生損害於謝甯馨及該等銀行。惟經銀
行承辦人員蔡文瑞發現有異，以該帳戶為新設帳戶，存入鉅款，
且銀行內現金不足，請陳志輝至總行提領，並立即向土銀東板橋
分行及台北縣政府查詢結果，確認支票係偽造，經報警循線而查
獲等情。因而撤銷第一審關於乙○○部分；及甲○○偽造所有權
狀詐貸案；丙○○偽造支票詐領案所犯公務員利用職務上之機會
詐取財物罪刑部分之判決，改判論處甲○○共同依據法令從事公
務之人員，利用職務上之機會詐取財物；丙○○、乙○○與依據
法令從事公務之人員，共同利用職務上之機會詐取財物罪刑；並
維持第一審論處甲○○偽造支票詐領案所犯公務員利用職務上之
機會詐取財物罪刑之判決，駁回此部分在第二審之上訴。固非無
見。惟查：(一)依九十二年九月一日修正施行之刑事訴訟法第二百
七十九條第一項規定，行合議審判之案件，為準備審判起見，固
得以庭員一人為受命法官，於審判期日前，行準備程序，但以處
理同法第二百七十三條第一項、第二百七十四條、第二百七十六
條至第二百七十八條規定之事項為限。原則上受命法官於準備程
序中，不得主動蒐集證據及進行證據之實質調查。除法院預料證
人不能於審判期日到場者外，不得於審判期日前訊問證人及調查
證據，以貫徹合議審判採直接、言詞及集中審理之精神。原審受
命法官於九十四年三月一日行準備程序時訊問證人鄧本繼；於同
年六月二十一日行準備程序時訊問證人莊添源、陳芷筠；於同年
九月六日行準備程序時訊問證人鄧本繼；於同年十月十八日行準
備程序時訊問證人呂俊毅、黃逢紋、林正明，均未說明如何預料
該等證人不能於審判期日到場之理由，逕為實質調查證據之行為
，不符直接審理、集中審理之原則，則原判決採用該等證人之證
詞為論斷之依據，難謂與刑事訴訟法第二百七十九條第一項規定
之證據法則無違。(二)按被告以外之人於審判外之言詞或書面陳述
，除法律有規定者外，不得作為證據，刑事訴訟法第一百五十九
條第一項定有明文，蓋現行刑事訴訟法為保障被告之反對詰問權
，排除具有虛偽危險性之傳聞證據，以求實體真實之發現，明定
被告以外之人於審判外之言詞或書面陳述，除法律有規定者外，
不得作為證據；證人在司法警察官或司法警察調查中所為之陳述
，未經被告於審判期日踐行詰問之程序，性質上屬於傳聞證據，
除有法定情形外，不具證據能力。原判決採憑共同被告丙○○、
鄧本繼分別於警詢及法務部調查局台北市調查處（下稱台北市調
查處）之陳述，資為認定甲○○有原判決事實欄三所示犯行之依
據。但判決內並未說明警詢及台北市調查處之供述筆錄有合於刑
事訴訟法第一百五十九條之三、之五之例外情形，遽採為不利於
甲○○之證明，併有判決不適用刑事訴訟法第一百五十九條第一
項證據法則之違背法令。(三)審判長應將證物提示當事人、代理人
，辯護人或輔佐人，供其辨認，前項證物如係文書而被告不解其
意義者，應告以要旨。卷宗內之筆錄及其他文書可為證據者，審
判長應向當事人、代理人、辯護人或輔佐人宣讀或告以要旨，刑
事訴訟法第一百六十四條、第一百六十五條第一項分別定有明文
。又審判期日之訴訟程序，專以審判筆錄為證，刑事訴訟法第四
十七條亦著有規定。原判決採為上訴人論罪科刑依據之土銀授信
個人資料表，監視照片，偽造之00000000五號面額五千
三百二十萬元支票等證物，於九十四年十二月一日審理期日並未
提示予上訴人及辯護人辨認。另對於證人莊添源，呂俊毅、陳芷
筠、黃逢紋、林正明之證言筆錄及共同被告乙○○之自白亦未向
上訴人及辯護人宣讀或告以要旨，有原審審判筆錄在卷可稽（原
審卷第一四○至一六一頁）。其所踐行之訴訟程序復有違背法令
之處。(四)被告之自白，須非出於強暴、脅迫、利誘、詐欺或其他
不正之方法，且與事實相符者，始得採為證據，如果被告之自白
，係出於不正之方法，並非自由陳述，即其取得自白之程序，已
非適法，則不問自白內容是否確與事實相符，因其非係適法之證
據，即不能採為判決基礎，故審理事實之法院，遇有被告對於自
白提出違反其自由意志陳述之抗辯時，應先於其他事實而為調查
。丙○○抗辯伊於九十二年三月二十一日被台北縣政府警察局拘
提時，員警告知因其無前科，如在檢警詢問中自白，並指述同案
被告，即可以獲得交保；嗣於同年四月十四日接受台北市調查處
詢問時，調查員復告以本案主嫌鄧本繼已吐露實情，唯有附和其
供詞，並於檢察官訊問時做相同陳述，才有可能交保等情，伊乃
配合鄧本繼之訊問筆錄內容而為陳述，其警詢中之自白無證據能
力等語。為證明上開情事，丙○○前後於九十四年二月三日及十
一月二十二日向原審聲請函調其於九十二年三月二十一日接受台
北縣政府警察局刑警隊偵訊之錄影帶或錄音資料，原審置之不理
，遽行判決，顯有應於審判期日調查之證據而未予調查之違法。
上訴意旨指摘原判決違法，尚非全無理由。(五)刑法第二百十九條
係規定：偽造之印章、印文或署押，不問屬於犯人與否，沒收之
。足見所應宣告沒收之物，必須屬於偽造之印章、印文或署押始
稱相當。原判決附表貳編號七、附表編號二十，所示之抵押權
章、收件章或驗訖章等，似屬文書而非印章，原審逕依刑法第二
百十九條為依據，宣告沒收，併嫌欠洽。綜之，應認原判決關於
丙○○、乙○○、甲○○部分有發回更審之原因。
據上論結，應依刑事訴訟法第三百九十七條、第四百零一條，判
決如主文。
中    華    民    國  九十五  年    七    月    六    日
                      最高法院刑事第二庭
                          審判長法官  紀  俊  乾
                                法官  黃  正  興
                                法官  陳  東  誥
                                法官  池  啟  明
                                法官  洪  佳  濱
      本件正本證明與原本無異
                                      書  記  官
中    華    民    國  九十五  年    七    月    七    日
                                                      ｊ


司法院資訊處製作；財團法人民間司法改革基金會備份。
